臺北高等行政法院判決　　　　　　　　　　　　　　　九十年度訴字第四一一○號
　　　　　　　　　　　　　　　.
　　原　　　告　經濟部工業局光華工業區服務中心
　　代　表　人　甲○○主任）.
　　訴訟代理人　丙○○
　　被　　　告　花蓮縣政府
　　代　表　人　乙○○縣長）.
　　訴訟代理人　丁○○
右當事人間因水污染防治法事件，原告不服行政院環境保護署中華民國九十年三月二
十二日環署訴字第○○七三八九八號訴願決定，提起行政訴訟。本院判決如左：
　　主  文
訴願決定及原處分均撤銷。
訴訟費用由被告負擔。
　　事  實
一、事實概要：
    原告係經濟部光華工業區設置之管理機構，設有廢污水下水道系統，計量收費處
    理該工業區內工廠排放之廢（污）水，惟區內部分工廠為減少處理廢污水費用，
    竟暗自設管將廢（污）水排放至該工業區內之雨水下水道，流放至河川，破壞河
    川及出海口生態，影響漁民生計，當地漁民一再反應，原告亦一再發函警告區內
    工廠不得違法暗自設管將廢（污）水排放至該工業區內之雨水下水道，對不聽勸
    阻之工廠更施以最嚴厲之斷管處分，惟因水污染防治法並未授權原告得對違法工
    廠處罰之權限，始終無法阻止工廠違法排放廢水至雨水下水道，原告乃發函被告
    ，列報違法排放廢（污）水之工廠名單，請求被告按水污染防治法之規定，處罰
    違法之工廠。惟被告所屬稽查人員接受原告公函後，於尚未查獲違法工廠前，即
    接到漁民陳情後，遂於民國（下同）八十九年九月十六日上午九時三十分，至原
    告污水處理廠旁雨水下水道稽查，經於排入地面水體處採樣化驗結果：懸浮固體
    為一八二毫克＼公升（最大限值三○毫克＼公升），不符放流水標準，即於八十
    九年十月十七日以（八九）府環水字第一○六四二二號裁處原告新台幣（下同）
    十二萬元罰鍰，並限期完成改善。原告不服，提起訴願，經遭駁回，遂向本院提
    起行政訴訟。
二、兩造聲明：
　(一)原告聲明求為判決：
    1.訴願決定及原處分均撤銷。
    2.訴訟費用由被告負擔。
　(二)被告聲明求為判決：
    原告之訴駁回，訴訟費用由原告負擔。
三、兩造之爭點：
    本件被告以原告管理之雨水下水道經其採樣化驗結果，不符放流水標準，予以處
    罰。原告則主張係其區內部分工廠為節省污水處理經費，暗自將廢水排放至雨水
    下水道，伊已一再致函警告，甚至施予斷管處分，惟因伊無處罰權限，違法工廠
    仍不予理會，伊已列報違法工廠名單予被告，請求被告查處，被告不予置理，反
    處罰舉發之原告，顯屬無據等語。
　(一)原告主張之理由：
    1.原告於接管光華工業區時該區即設有雨水下水道及污水下水道，其中污水下水
      道係收集工業區內廠商所排洩之廢（污）水至工業區污水處理廠處理後，依法
      申請排放許可，排放至工業區外承受水體，至於雨水下水道系統，僅供處理雨
      水之下水道；倘區內廠商為降低處理成本及規避繳納工業區污水處理系統使用
      費，逕將廢（污）水排洩至雨水下水道，將致雨水下水道系統排放口之水質未
      符放流水標準。本案因光華工業區內廠商將未經處理之廢水違法排放至工業區
      ○○○○道，致該雨水下水道排放口水質未能符合放流水標準。依下水道主管
      機關內政部（八五）內營字第八五八五九五七號函附研討意見結論、（八六）
      內營字第八六○四八二三號函及內政部營建署八十三營署公字第○八七○九號
      函，均認環保機關應與工業區開發機關研商如何協助稽查排放廢水廠商，不宜
      以下水道機構為處罰對象。此蓋廢水排水道則係供事業排放廢水，徑而故意排
      放廢水自有可罰性，惟雨水下水道並非污水下水道，係遭第三人偷排廢水，故
      雨水下水道之管理人究非「排放污染人」，不能成為本法處罰對象；在法制上
      ，除非原告污水處理不當而在污水下水道中直接排放污染始構成科罰事由，豈
      非環保單位將查察污染職責，全都轉嫁由原告承擔。倘依上述處罰模式，省、
      縣、市、鄉、鎮均有依公法而管理之土地、河川、下水道等，如遭第三人偷排
      廢水污染，難道也應開單科罰？
    2.水污染防治法第七條第一項規定：「事業、污水下水道系統或建築物污水處理
      設施，排放廢（污）水於地面水體者，應符合放流水標準。」所謂排放，係指
      行為人認識並意欲將超過放流水標準之廢（污）水，放流於地面水體之行為而
      言。由此可知，水污染防治法所要處罰之對象係直接污染人，即採行為人責任
      主義。依司法院釋字第二七五號解釋：「人民違反法律上之義務而應受行政罰
      之行為，法律無特別規定時，雖不以出於故意為必要，仍須以過失為其責任條
      件。」本件環保單位所採取之廢（污）水係遭人偷排，原告均將本區違法排放
      廢（污）水於雨水下水道的廠商，勸導限期改善，若不改善，依法執行斷管處
      分，並函文花蓮縣環保局及花蓮縣建設局依法列管取締告發，此有原告至違法
      工廠及被告機關函件可證。原告努力於防治污染發生，並本諸下水道機構的最
      高權限，向違規廠商執行斷管處分，並將事實告知下水道主管機關及花蓮縣環
      保局依法取締，已盡調查之能事，並無故意或過失，被告予以裁罰，顯有違背
      法理，請判決如原告訴之聲明云云。
　(二)被告主張之理由：
    花蓮縣環境保護局稽查人員因民眾陳情，於八十九年九月十六日上午九時三十分
    ，至原告污水廠旁雨水道稽查，經於該工業區○○道系統排入地面水體處採樣化
    驗結果，水質之懸浮固體達一八二毫克＼公升，不符放流水標準，已違反水污染
    防治法第七條之規定，被告乃依法處分原告。另原告於訴願書表示有關雨水道排
    放廢水不符放流水標準，不應處分原告，並質疑稽查人員稽查採樣並未知會原告
    。惟本案被告係依據行政院環境保護署八十六年九月九日（八六）環署水字第四
    二九三九號解釋函處分原告。其違規情形，洵堪認定，被告依規定處分，並無不
    當，原告之訴無理由，請判決駁回原告之訴等語。
　　理  由
一、本件被告以原告係為經濟部光華工業區○○○○道系統之管理機關，經被告所屬
    稽查人員於八十九年九月十六日上午九時三十分，至原告污水處理廠旁雨水下水
    道稽查，在該工業區○○道系統排入地面水體處採樣化驗結果，水質之懸浮固體
    為一八二毫克＼公升，不符放流水標準，因依水污染防治法第七條第一項、第三
    十八條之規定予以處罰云云。
二、查水污染防治法第一條前段規定：「為防治水污染，確保水資源之清潔，以維護
    生態體系，改善生活環境，增進國民健康，特制定本法。」是依上開法條之規定
    ，水污染防治法之立法目的，係在防治水污染，確保水資源之清潔；從而，為達
    立法目的，環保執行機關及其所屬人員，遇有水污染事件發生時自應追查其污染
    源，執行稽查處罰或按日連續罰或令停工、停業甚或勒令歇業，以期達到防治水
    污染，確保水資源之清潔，以維護生態體系，改善生活環境，增進國民健康之立
    法目的。否則，倘環保執行機關及其所屬人員，遇有水污染事件發生時不追查其
    污染源，執行稽查處罰，如何達成防治水污染，確保水資源之清潔之立法目的。
    本件原告主張渠係經濟部光華工業區設置之管理機關，設有廢污水下水道系統，
    計量收費處理該工業區內工廠排放之廢（污）水，惟區內部分工廠為減少處理廢
    污水費用，竟暗自設管將廢（污）水排放至該工業區內之雨水下水道，流放至河
    川，破壞河川及出海口生態，影響漁民生計，當地漁民一再反應，原告前曾一再
    發函警告區內工廠不得違法暗自設管將廢（污）水排放至該工業區內之雨水下水
    道，對不聽勸阻之工廠更施以最嚴厲之斷管處分，惟因水污染防治法並未授權原
    告得對違法工廠予以處罰之權限，且縱原告採取斷管處分，亦無法阻止工廠違法
    排放廢水，原告乃致函被告，列報違法排放廢（污）水之工廠名單，請求被告按
    水污染防治法之規定，處罰違法之工廠等情，有原告所提出之八十九年二月十六
    日八九花華工字第一五○號函、同年月二十二日八九花華工字第一六一號函、同
    年月二十三日八九花華工字第一六九號函、同年三月二十一日八九花華工字第二
    四七號函、同年月三十一日八九花華工字第二七六號函、同年月三十一日八九花
    華工字第二七八號函、同年四月十九日八九花華工字第三四二號函、同年五月三
    日八九花華工字第三七一號函、同年九月二十五日八九花華工字第七六七號函影
    本附卷可稽，被告對原告主張其已一再列報違法工廠，請求被告執行稽查處罰，
    被告迄未查處，反處罰原告一節，亦不爭執，足證原告之主張非虛。雖被告辯稱
    原告係經濟部光華工業區所設之管理機關，應負下水道管理之責，渠係依據行政
    院環境保護署八十六年九月九日（八六）環署水字第四二九三九號函解釋意旨，
    至原告污水處理廠旁雨水下水道稽查，經於排入地面水體處採樣化驗結果：懸浮
    固體為一八二毫克＼公升（最大限值三○毫克＼公升），不符放流水標準，而處
    罰原告，於法並無不合云云。
三、按水污染防治法第一條前段既已明定，該法之立法目的，係在防治水污染，確保
    水資源之清潔，而原告作為工業區之管理機關，亦已一再發函警告區內工廠，不
    得違法不經處理暗自設管將廢（污）水排放至該工業區內之雨水下水道，對不聽
    勸阻之工廠更施以最嚴厲之斷管處分，惟仍無法阻止違法工廠暗自將廢（污）水
    排放至該工業區○○○○○道，因水污染防治法第五十六條及下水道法第三十三
    條均規定，對違反各該法規之處罰由主管機關為之，而所稱主管機關，依水污染
    防治法第三條規定，在中央為行政院環保署，在省為環境保護處，在直轄市為環
    境保護局，在縣（市）為縣（市）政府，下水道法第三條則規定，其主管機關在
    中央為內政部，在省（市）為省（市）政府，在縣（市）為縣（市）政府，並未
    授權原告得對違法工廠予以處罰或令停工、停業之權限，原告乃函報違法排放廢
    （污）水之工廠名單，請求被告依法查處違法之工廠等情，均已見前述，足證原
    告已善盡管理機關之責，依司法院釋字第二七五號解釋：「人民違反法律上之義
    務而應受行政罰之行為，法律無特別規定時，雖不以出於故意為必要，仍須以過
    失為其責任條件。」原告顯無故意或過失，依法自不應受罰。次查水污染防治法
    第三十八條之規定，事業或下水道排放系統排放廢（污）水，違反第七條第一項
    或．．．者，得處六萬元以上六十萬元以下罰鍰，或處按日連績罰，或處以停工
    停業甚或勒令歇業，倘被告於接獲原告函報違法之工廠後，即時會同原告依上開
    規定予以查處，其違法之工廠受到重罰甚或受勒令歇業處分後，自可達成防治水
    污染，確保水資源之清潔之立法目的。茲被告不此之圖，反處罰舉發之管理機關
    ，任令違法排放廢水之工廠繼續違法，則無論被告對原告如何處罰，因違法工廢
    並未受到任何處罰，其必繼續排放廢水如故，被告之處理方式顯難有效達成水污
    染防治法之立法目的，至行政院環境保護署八十六年九月九日（八六）環署水字
    第四二九三九號函固謂：「二、．．．故工業區○○○○道如有收集、抽送、傳
    運事業廢水及廠商生活污水之實者，即為水污染防治法所規範之管制對象，當其
    排放水質超過放流水標準時，環保機關依水污染防治法規定處罰該污水下水道系
    統之管理人於法有據。三、有關若有不明廢（污）水排放於雨水下水道內時，下
    水道機構應會同環保單位查明排放源，依水污染防制法處分排放者．．．」云云
    ，惟此乃係指事業、工廠、礦場、廢水代處理業．．．有收集、抽送、傳運事業
    廢水及廠商生活污水至雨水下水道之行為，其排放水質超過放流水標準者，應予
    處罰而言，絕非通函各地縣（市）政府，查處「舉發」違法工廠之「管理機關」
    ，而不需查處「違法排放廢水之工廠」，任其繼續違法排放廢水至雨水道，否則
    僅處罰工廠之管理機關，又何庸有上開函釋三、於查明排於源有困難者，可協調
    當地環保主管機關提供協助之必要。訴願決定謂原告努力於防治污染發生，本諸
    下水道機構的最高權限，向違規廠商執行斷管處分，並將事實告知下水道主管機
    關及花蓮縣環保局依法取締，已善盡管理責任等，固值得肯定其對環保工作之作
    為，惟仍不得據此作為本件處分免責之論據云云，並未說明被告收到原告之舉發
    函不查處違法排放廢水至雨水下水道之工廠，反處罰舉發之原告，將如何遏止違
    法工廠繼續排放廢水至雨水下水道，以達到防治水污染之效果，且既稱原告已善
    盡管理責任，值得肯定其對環保工作之作為，又稱原告仍不得據此作為本件處分
    免責之論據，對已善盡管理責任之原告究竟尚有何故意或過失責任，及原告究應
    如何處理，始能免受處罰之責，原處分顯有不備理由之違法，難稱妥適，訴願決
    定未予糾正，亦有疏失，原告聲明求為撤銷訴願決定及原處分，即無不合，應予
    准許。
據上論結，原告之訴為有理由，爰依行政訴訟法第九十八條第三項前段，判決如主文
。
中　　華　　民　　國　　　九十一　　年　　　四　　　　月　　二十三　　　日
                            臺 北 高 等 行 政 法 院   第 七 庭
                                           審 判 長 法  官　鄭小康
                                                    法  官　黃秋鴻
                                                    法  官　林金本
右為正本係照原本作成。
如不服本判決，應於送達後二十日內，向本院提出上訴狀並表明上訴理由，如於本判
決宣示後送達前提起上訴者，應於判決送達後二十日內補提上訴理由書（須按他造人
數附繕本）。
中　　華　　民　　國　　　九十一　　年　　　四　　　　月　　二十四　　　日
            　　　　　　　　　　　　　　    　      書記官  簡信滇
